臺灣苗栗地方法院民事簡易判決　 93年度苗簡字第532號
原　　　告　丁○○
　　　　　　　　　　　　號
　　　　　　戊○○
共　　　同
訴訟代理人　甲○○
被　　　告　乙○○
　　　　　　　　　　　　號
　　　　　　丙○○
共　　　同
訴訟代理人　李世才律師
上列當事人間確認通行權存在事件，本院於民國94年5 月20日言
詞辯論終結，判決如下：
    主  文
原告之訴駁回。
訴訟費用由原告負擔。
    事實及理由
甲、程序部分：
壹、按訴狀送達後，原告不得將原訴變更或追加他訴，但請求之
    基礎事實同一不在此限；又被告於訴之變更或追加無異議，
    而為本案之言詞辯論者，視為同意變更或追加，民事訴訟法
    第255 條第1 項第2 款，及第2 項分別定有明文。原告等原
    起訴之聲明為：(一)確認原告丁○○、戊○○2 人就被告乙○○所有坐落苗栗縣三義鄉○○○段（以下簡稱同段）第137
    地號土地如起訴狀附圖所示紅色部分面積104 平方公尺有通
    行權；(二)被告乙○○應將右開土地上如附件鐵架等障礙物拆
    除，以供原告丁○○、戊○○2 人通行（見本院93年度苗簡
    字第532 號卷第7 頁）。嗣於民國93年12月17日追加、變更
    如後列訴之聲明第1 、2 項（詳乙、壹原告部分第(三)部分所
    述），而被告乙○○、丙○○2 人於訴之變更、追加無異議
    ，且為本案言詞辯論，揆諸上開說明，其訴之追加、變更即
    屬合法，合先敘明。
貳、按確認之訴之保護必要要件須有即受確認判決之法律上之利
    益，指法律關係之存否不明確，致原告在私法上地位有受侵
    害之危險，得以對於被告之確認判決除去者而言，如法律關
    係之存否為兩造所不爭執，原告在私法上之地位並無受侵害
    之危險，則不得提起確認之訴，又此保護必要要件是否具備
    ，係法院依職權調查事項，不問當事人是否於訴訟上主張有
    最高法院70年台上字第2792號判決可資參照。查本件原告等
    主張對被告等所有如附圖所示之同段第137 、137 之1 、14
    3 之1 地號土地部分之褐、綠、黃色部分（以下簡稱系爭土
    地）有通行權，為被告等所否認，故原告等所主張對於被告
    等所有系爭土地是否有通行權存在乙事，即屬不明確，原告
    等此部分法律上之地位有不安之狀態，原告等提起本件確認
    之訴，得除去法律關係不明確所致法律地位不安之狀態，應
    認有確認利益存在。
乙、實體部分：
壹、原告部分：
  (一)原告丁○○、戊○○分別所有坐落同段第137 之2 地號土地
    及第137 之3 、137 之5 地號土地，因與被告乙○○、丙○○分別所有坐落同段第137 地號土地及第137 之1 、143 之
    1 地號土地相毗鄰，因原告等上開土地與公路並無適宜之聯
    絡方式，僅得藉由系爭土地出入，詎被告等竟於系爭土地上
    設置障礙物，致原告等對於其土地及房屋不能為通常之使用
    ，非通行系爭土地，即無法正常入出住所。
  (二)兩造間所有之上開土地，原均為訴外人吳阿千所有，因訴外
    人吳阿千將土地分割數筆買賣，其中同段第137 地號土地於
    82年8 月28日因讓與移轉登記予被告乙○○；同段第137 之
    1 、143 之1 地號土地，分別於74年4 月4 日、82年8 月28
    日因讓與移轉登記予被告丙○○；同段第137 之2 地號土地
    係分割自同段第137 地號土地，於71年5 月23日因繼承移轉
    登記予原告丁○○；同段第137 之3 、137 之5 地號土地分
    於73年3 月30日、73年4 月18日因買賣分割自同段第137 地
    號、第137 之1 地號土地，並移轉登記予原告戊○○。又同
    段第143 之1 地號土地，與同段第137 、137 之1 地號土地
    毗鄰，原為訴外人吳阿千所有，曾先將同段第137 、137 之
    1 地號土地賣與原告戊○○後，並分割增加同段第137 之3
    、137 之5 地號土地之後，續將同段第143 之1 地號讓與被
    告丙○○。又原告等所有上開土地，乃直接因分割或讓與，
    致有不通公路之情形，爰依民法第789 條第1 項之規定，亦
    得主張通行權。況且，原告戊○○與訴外人吳阿千購買土地
    及建物所訂定之不動產買賣契約書第3 條亦載明：現成道路
    及食用水供甲方（即原告戊○○）導引使用，而被告等既係
    從訴外人吳阿千處取得上開土地，自應繼受吳阿千之義務。
    並聲明：(1)確認原告等就被告乙○○所有坐落同段第137 地
    號土地及被告丙○○所有之同段第137 之1 、143 之1 地號
    土地，如附圖所示褐、綠、黃色所示部份，面積55平方公尺
    有通行權；(2)被告等應將前項土地上之鐵架障礙物等拆除，
    以供原告通行。
貳、被告部分：
  (一)原告丁○○所有坐落同段第137 之2 地號土地，除緊臨4 公
    尺寬產業道路即附圖粉紅、橙、淺綠、紫、藍色部分所示（
    以下簡稱系爭4 公尺寬產業道路）得連絡至苗130 縣道而通
    行；原告戊○○所有之同段第137 之5 、137 之3 地號土地
    ，亦面臨系爭4 公尺產業道路與苗130 縣道連絡，而此系爭
    4 公尺寬產業道路為供公眾通行之既成道路，並鋪設柏油路
    面外，渠等土地另一側復有供公眾通行之既成道路與苗130
    線相通，故均非對外無適宜道路通往公路之袋地。又所謂土
    地因無適當之聯絡，致不能為通常之使用者，依民法第787
    條之立法理由所示限於不通公路之土地、或通公路非常困難
    之土地，始得通行四周圍繞地，以全袋地之使用，本件原告
    等之上開土地對外均有聯通之道路，已與通公路非常困難之
    要件未符。況且，如認原告等仍得通行系爭土地，審酌原告
    等主張通行之面積及位置，其坐落於被告等所有之同段第13
    7 、137 之1 、143 之1 地號土地中央位置，將不利土地之
    整體利用，顯屬以侵害他人之目的而行使權利，而有民法第
    148 條之適用。
  (二)被告丙○○所有之同段第143 之1 地號土地，自總登記迄今
    ，從無分割或一部讓與之事實，且該土地之地目為「田」，
    編訂使用為山坡保育區農牧用地，依法不得分割或一部讓與
    ，自無民法第789 條第1 項之適用。再者，原告戊○○雖提
    出70年10月5 日與訴外人吳阿千簽立之買賣契約書，並依該
    契約第3 條之約定，主張現成道路及食水有供其使用等情，
    惟上開買賣契約書是否真正已有疑問，且該買賣契約標的之
    同段第137 地號土地登記為被告乙○○所有、同段第137 之
    1 地號土地則登記為被告丙○○所有，已與原告主張因原告
    戊○○先與訴外人吳阿千間以買賣移轉後，嗣因分割將同段
    第137 、137 之1 地號土地移轉登記予被告等之事實未合，
    則兩造間之土地，並未直接發生分割或讓與之行為，無民法
    第789 條第1 項規定之適用。退步言之，若果上開契約屬實
    ，則該契約書所稱之「現成道路」是否即指與苗130 號縣道
    相通之系爭4 公尺寬道路，抑或另指其他道路，原告亦不能
    舉證以實其說，並聲明如主文所示。
、本件經依民事訴訟法第270 條之1 第1 項第3 款規定，整理
    並協議簡化爭點及不爭執點後，兩造同意就本院於94年3 月
    23日言詞辯論程序中，兩造所協議簡化之爭點為主張及辯論
    （見同上卷，第125-126 頁），茲兩造所不爭執之事項：
  (一)原告主張同段第137 之2 地號土地為原告丁○○所有，同段
    第137 之3 地號土地為原告戊○○所有，均分割自同段第13
    7 地號。
  (二)同段第137 之1 地號土地事後分割出同段第137 之5 地號土
    地，所權人為原告戊○○。
  (三)同段第137 地號土地與同段第137 之1 地號土地，原所有權
    人為訴外人吳阿千所有。
  (四)原告等2 人對外聯絡道路，除原告主張通行系爭土地之位置
    外，原告戊○○之土地緊鄰與通往土地公廟之系爭4 公尺寬
    道路，而原告丁○○所有之房屋（見同上卷，第68頁，第1
    張照片所示之鐵皮屋為原告丁○○所有），間隔一條溝渠，
    亦已舖設一座便橋可接通往土地公廟之系爭4 公尺寬道路，
    接聯苗130 縣道。
肆、本件之爭點及法院之判斷：
  (一)原告等所有之土地，是否為袋地而對外無適宜聯絡道路？
  1.按土地因與公路無適宜之聯絡，致不能為通常使用者，土地
    所有人得通行周圍地以至公路；因土地一部之讓與或分割，
    致有不通公路之土地者，不通公路土地之所有人，因至公路
    ，僅得通行受讓人或讓與人或他分割人之所有地，民法第78
    7 條第1 項前段、第789 第1 項分著有明文，均須以土地因
    與公路無適宜之聯絡，致不能為通常使用者為要件，而是否
    與公路無適宜之聯絡致不能為通常之使用，應依其現在使用
    之方法判斷之，有最高法院85年台上字第2057號裁判可資參
    照。
  2.查原告丁○○所有之同段第137 之2 地號土地；與原告戊○○所有之同段第137 之5 、137 之3 地號土地，除均因面臨
    如附圖所示之粉紅、橙、淺綠、紫、藍色部分之4 公尺寬產
    業道路，得與苗130 線相通對外自由出入外，渠等土地另一
    側復有既成道路得與苗130 線相通，為兩造所不爭執，復有
    現場相片，及本院於94年1 月28日現場勘驗筆錄內附之編號
    第(1)、(2)、(3)、(7)、(8)、(9)號照片在卷可稽（分見同上卷第
    68-69 頁、第87-89 頁）。是原告等之土地均面臨如複丈成
    果圖所示之粉紅、橙、淺綠、紫、藍色部分之4 公尺寬產業
    道路及另一側既成道路，得與苗130 線相通。再者，由被告
    等提出之相片中復有車輛進出，並停放於上述4 公尺寬道路
    旁之原告住所門口甚明（見同上卷，第68 -69頁）。是以，
    原告等主張其所有前述土地，均為無適宜道路而通公路袋地
    ，自不足取。
  (二)原告戊○○所提72年10月5 日之不動產買賣契約書，是否為
    真正，又原告等是否得據此為通行被告等土地之依據？
  1.查上開買賣契約標的之同段第137 地號土地為被告乙○○所
    有；同段第137 之1 地號土地則為被告丙○○所有，並無原
    告戊○○主張與訴外人吳阿千間有因買賣而移轉所有權之登
    記，此有前2 筆土地登記謄本手抄本記載所有權變動之前後
    手為訴外人吳阿千與丙○○、乙○○可稽（分見同上卷第43
    、46頁），尚難認原告所為上開土地係因直接分割及讓與而
    成為袋地。
  2.就同段第137 之3 、137 之5 地號土地之買賣契約書2 紙以
    觀，其中第137 之3 地號土地係於73年3 月30日分割，同年
    4 月18日訂立買賣契約（分見同上卷第109 、第136-137 頁
    ）；而第137 之5 地號土地為74年1 月24日分割，同年3 月
    19日訂立買賣契約（分見同上卷第112 、133-134 頁），堪
    認該2 筆土地之買賣契約發生於分割之後，原告上開主張已
    有不實。再者，若果原告等上開買賣契約書屬實，然前述72
    年10月5 日買賣契約書之當事人為原告戊○○與訴外人吳阿
    千，既約定有通行現成道路之權利，此現有道路之實際位置
    為何並不明確，且該約定僅具債權效力，被告等人並無受拘
    束之義務。
  (三)本件被告丙○○所有同段第143 之1 地號土地，是否有民法
    第789 條第1 項之適用，而應供原告等通行？
  1.被告丙○○所有第143 之1 地號土地，自總登記起迄今，無
    分割或一部讓與之事實，且該筆土地地目為田，編定使用為
    山坡保育區農牧用地（分見本院卷第29、113-115 頁），依
    法不得分割或一部讓與，自無適用民法第789 條第1 項之規
    定。
  2.又適用民法第789 條之前提，亦須以原告等之土地為不通公
    路之袋地，原告等之土地均有如複丈成果圖所示之淺綠、粉
    紅、橙、藍、紫色部份之4 公尺寬產業道路可與苗130 線公
    路相連通，已如前述，則原告等主張可適用民法第789 條第
    1 項，即有未當。
伍、綜上所述，原告丁○○所有之同段第137 之2 地號土地，與
    原告戊○○所有之同段第137 之3 、137 之5 地號土地，既
    得依複丈成果圖所示之淺綠、粉紅、橙、藍、紫色部份之4
    公尺寬產業道路及渠等土地另一側既成道路而與苗130 線公
    路相連通，並依現有方式通行人車，已與公路有為適宜之聯
    絡方式，而得為通常使用者，原告等請求(1)確認原告等就被
    告乙○○所有坐落同段第13 7地號土地及被告丙○○所有之
    同段第137 之1 、143 之1 地號土地，如附圖所示褐、綠、
    黃色所示部份，面積55平方公尺有通行權；(2)被告等應將前
    項土地上之鐵架障礙物等拆除，以供原告通行，均無理由，
    應予駁回。
陸、本案事證已臻明確，兩造其餘主張陳述及所提之證據，均毋
    庸再予審酌，附此敘明。
柒、本件原告之訴為無理由，依民事訴訟法第85條第1 項前段，
    判決如主文。
中　　華　　民　　國　　94　　年　　6　　 月　　3 　　日
                  苗栗簡易庭法　官　吳振富
以上正本係照原本作成。
如對本判決上訴，須於判決送達後20日內向本院提出上訴狀。
中　　華　　民　　國　　94　　年　　6 　　月　　3 　　日
                            書記官　陳玲誼
